【裁判字號】    99,訴,54
【裁判日期】    990824
【裁判案由】    貪污
【裁判全文】
臺灣花蓮地方法院刑事判決                99年度訴字第54號
公  訴  人  臺灣花蓮地方法院檢察署檢察官
被      告  甲○○
指定辯護人  廖學忠律師
上列被告因貪污案件，經檢察官提起公訴（99年度偵字第321 號
），本院判決如下：
    主  文
甲○○公務員侵占公有財物，處有期徒刑壹年捌月，褫奪公權壹
年。又公務員侵占公有財物，處有期徒刑拾月，褫奪公權壹年。
應執行有期徒刑貳年，緩刑伍年，褫奪公權壹年。
    事  實
一、甲○○於民國86年間起，受僱於花蓮縣豐濱鄉公所為臨時僱
    用人員，擔任托兒所保育員，以及其他臨時交辦事項，於95
    年4月則開始負責辦理民政課「花蓮縣豐濱鄉65 歲以上老人
    及身心障礙者乘車補助」業務，為依法令服務於地方自治團
    體所屬機關而具有法定職務權限之公務員。而甲○○明知其
    於每月月底某日，依照每月之平均數概略估計後所申請取得
    ，應於隔月1日起至10 日止前往花蓮縣豐濱鄉靜浦村、港口
    村、磯崎村、新社村辦公處及花蓮縣豐濱鄉公所等地點發放
    之款項，係屬花蓮縣政府依據「花蓮縣政府補助65歲以上老
    人及身心障礙者乘車費用作業要點」之規定，委由花蓮縣豐
    濱鄉公所辦理，供設籍於花蓮縣豐濱鄉，且符合該作業要點
    者，得持國民身分證、身心障礙手冊、乘車票根等相關文件
    向其申請補助乘車費用，經其審核確認符合補助資格後，始
    可核發，剩餘款項則應予核銷之公有財物；乃因其夫工作不
    穩定，為負擔家庭生活及子女養育費用，以及清償所積欠之
    信用卡債務，竟分別基於侵占公有財物之犯意，於98年1月1
    日起至98年1月10 日止，利用其在上開各村辦公處及花蓮縣
    豐濱鄉公所等各地點，核發97年12月份之乘車補助費用之機
    會，接續向部分持相關文件前來申請且符合補助資格者佯稱
    補助款尚未發放下來，可在請領清冊上先行蓋章，待發放後
    即通知前來領款云云，並於98年1月10 日發放期間結束後某
    日開始計算已發放總額，以憑辦理剩餘款項核銷程序時，將
    上開誤信補助款尚未發放而在請領清冊內先行蓋章者，而實
    未領取之部分補助款列為已發放未予核銷，且擅自挪為己用
    ，即以此方式，將其所持有，總計為新臺幣（下同）90,158
    元之未發放且應予核銷之97年12月份乘車費用補助款之公有
    財物侵占入己。另於98年2月1日起至同年2月10 日止辦理審
    核相關文件發放乘車補助費用，以及同年2月10 日後某日辦
    理剩餘款項核銷程序時，又以上開方式，將其所持有，總計
    為39,823元之未發放且應予核銷之98年1 月份乘車費用補助
    款之公有財物侵占入己。嗣因部分已申請並在請領清冊上先
    行蓋章，然未領取乘車補助費用之民眾前往花蓮縣豐濱鄉公
    所反應迄尚未領得補助，該所人員遂要求甲○○提出97年12
    月份及98年1 月份之請領清冊並核對結果，始悉甲○○已侵
    吞部分補助款，甲○○則即出面坦認，並於98年3 月間，將
    經其與鄉公所民政課長陳碧梅、秘書陳忠祥等人核算後確認
    其先後二次侵占共計129,981 元之全部所得財物繳回，且於
    98年8月6日下午2 時，偕同花蓮縣政府政風處人員及花蓮縣
    豐濱鄉公所人事管理員王連生前往法務部調查局花蓮縣調查
    站自首，始為該調查站獲悉上情。
二、案經花蓮縣政府政風處告發及法務部調查局花蓮調查站移送
    臺灣花蓮地方法院檢察署檢察官偵查起訴。
    理  由
壹、證據能力：本案認定事實存否所引用之卷內所有卷證資料（
    包含人證、書證等，詳下述及者），並無證據證明係公務員
    違背法定程序所取得，與本案亦有自然之關連性，被告甲○
    ○及其辯護人於準備程序迄至本案言詞辯論終結，均不爭執
    該等卷證之證據能力或提出關於證據能力之聲明異議，且卷
    內之文書證據，亦無刑事訴訟法第159條之4之顯有不可信之
    情況或其他不得作為證據之情形，本院認引為證據為適當，
    是依刑事訴訟法第159條之4、159條之5等規定，下述認定事
    實存否所引用之證據方法，均應認有證據能力。
貳、實體事項：
一、上揭事實，業據被告甲○○於調查、偵查及本院準備程序、
    審理時，均坦承不諱，並經證人陳碧梅於調查、偵查時證述
    綦詳，且有花蓮縣豐濱鄉公所99年5月7日豐鄉民字第099000
    4251號函暨檢附之花蓮縣豐濱鄉公所臨時人員工作規則、被
    告與該鄉公所簽訂之臨時人員定期勞動契約書（僱用期間：
    98年1月1日起至98年12月31日止）影本、花蓮縣政府補助65
    歲以上老人及身心障礙者乘車費用作業要點及豐濱鄉公所老
    人（身障）乘車車票97年12月份、98年1月份請領清冊各1份
    ，以及被告簽辦發放本案補助款事宜之簽呈影本2 份、花蓮
    縣豐濱鄉公所懲處被告（記一大過）之98年4月7日鄉豐人字
    第0980003068號令影本1份、該所97年度第9次考績暨陞遷考
    核甄審委員會會議紀錄影本1 份存卷可稽。而被告已將所侵
    占之全部財物所得繳回，並經花蓮縣政府政風處人員及鄉公
    所人事管理員王連生偕同前往法務部調查局花蓮縣調查站自
    首一節，則有花蓮縣豐濱鄉公所黏貼憑證用紙、豐濱鄉公庫
    支出回收書影本及花蓮縣政府政風處98年8月10 日政查字第
    0980200266號函各1份在卷為憑。參以上開98年12 月份請領
    清冊中，確實出現前已蓋章表示領款，然嗣又於備註欄內等
    處以簽名或再次蓋章表示領取之異常情形，足認被告之任意
    性自白應與事實相符，堪可採信。
二、雖辯護人以被告之身分應非公務員等語，資為辯護。惟查：
  (一)按依法令服務於國家、地方自治團體所屬機關而具有法定職
    務權限者，為公務員，刑法第10條第2項第1款前段規定甚明
    。此即學說上所謂之身分公務員，著重在服務於國家或地方
    自治團體所屬機關之身分。所稱「依法令」係指依法律與命
    令而言，而此之命令又包括行政程序法第150 條之法規命令
    與第159 條所稱之行政規則在內。至所謂「法定職務權限」
    自亦包含法律與行政命令所定之職務在內，凡為公務員在其
    職務範圍內所應為或得為之事務均屬之（最高法院97年度臺
    上字第6616號判決意旨參看）。又按身分公務員對涉及公權
    力行使之公共事務，及其他法令所賦與雖與公權力無關，但
    仍屬其職務範圍內所應為或得為之事務，皆負有特別保護義
    務及服從義務，所為自均屬公務員職務上之行為；故與刑法
    第10條2項第1款後段所規定因法令授權或第2 款所稱受國家
    、地方自治團體等公務機關依法委託，而從事於公共事務之
    授權公務員與受託公務員，原均不具備公務員身分，僅於執
    行有關公權力行使之公共事務時，始得認係公務員執行職務
    上行為之情形有別。又公務機關基於排除危害及維護安全之
    目的，所為對人民之權利、自由、財產加以干預、限制，或
    課予人民義務、負擔之干涉行政行為，固係居於統治權主體
    之地位所為行使公權力之行為；其本於現代民主國家積極主
    動提供人民最大服務與照顧，以滿足民生需求之重要職能，
    為維持、改善人民生活，而提供人民給付、服務等利益之給
    付行政行為，舉如：補貼獎勵、道路建設等，亦同屬基於國
    家、地方自治團體統治權作用之公權力行為（最高法院98年
    度臺上字第7191號判決意旨參看）。
  (二)查被告係經花蓮縣豐濱鄉公所為應業務需要僱用為臨時僱用
    人員一節，已如上述，是被告顯係由花蓮縣豐濱鄉公所依據
    前揭「花蓮縣豐濱鄉公所臨時人員工作規則」第2條第2款所
    僱用；又依地方制度法第2條第1款、第14條之規定，花蓮縣
    豐濱鄉係屬依該法實施地方自治，具公法人地位之地方自治
    團體，且依該法第5條第1項後段規定，花蓮縣豐濱鄉公所則
    屬花蓮縣豐濱鄉所設置之行政機關。是被告自屬花蓮縣豐濱
    鄉公所依據上開工作規則之行政規則所僱用，服務於花蓮縣
    豐濱鄉之地方自治團體所屬機關（即花蓮縣豐濱鄉公所）之
    人員無訛。
  (三)又依前開勞動契約書貳、一所示，被告係受豐濱鄉公所監督
    指揮，從事接任托兒所業務及健保業務一職及其他臨時交辦
    事項，其則於95年4 月開始負責辦理乘車補助業務等情，此
    觀前開花蓮縣豐濱鄉公所99年5月7日豐鄉民字第0990004251
    號函文自明。而被告本案所負責之發放乘車補助業務，係花
    蓮縣政府委託豐濱鄉公所代辦之業務一節，則據證人陳碧梅
    於調查時陳述明確，是被告本案所負責之發放乘車補助業務
    ，應屬花蓮縣政府依據前揭「花蓮縣政府補助65歲以上老人
    及身心障礙者乘車費用作業要點」之法規規定所辦理，並委
    由花蓮縣豐濱鄉公所執行之本於服務與照顧人民之重要職能
    ，提供人民給付利益，而為補助之給付行政行為，同屬基於
    國家、地方自治團體統治權作用之公權力行為甚明。是被告
    本案所負責之發放乘車補助業務，性質上即屬花蓮縣豐濱鄉
    依地方制度法第14條規定，執行上級政府即花蓮縣政府所委
    辦，具有公權力性質之給付行政行為一節，亦可確認。
  (四)再者，上開「花蓮縣政府補助65歲以上老人及身心障礙者乘
    車費用作業要點」就補助對象之積極及消極資格，以及申請
    補助時應檢具之相關證明文件，均有明確規定；被告於本院
    準備程序時，並自承申請人須提出之國民身分證、身心障礙
    手冊等證件，由伊在各發放地點現場核對是否為設籍在豐濱
    鄉65歲以上老人，或係身心障礙人士，核對無誤後，就當場
    發錢，並在清冊上蓋章，現場若有問題，伊自己就可以決定
    ，並負責在現場解釋，核銷文件會送課長、主計單位、秘書
    、鄉長，但都是看伊提出來的書面，有問題會請伊去說明，
    不會去找清冊上面的人等語明確，足認被告並非單純依已由
    他人審核製作完成之清冊上所載之補助對象排定時間發放，
    而係具有在現場負責核對證件，審查是否符合申領資格，以
    決定是否發放乘車補助費用之權限，是被告就其本案所負責
    之上開業務內容，應具有相當審核及決定權限，而顯與純屬
    機械性、肉體性之勞務不同。
  (五)據此，本院認被告本案應屬依法令服務於花蓮縣豐濱鄉公所
    之地方自治團體所屬機關而具有法定職務權限之公務員，甚
    為明確，辯護人此部分所指，實難遽採。
三、綜上各節，本案事證明確，被告犯行洵堪認定，自應依法論
    科。
參、論罪科刑：
一、按所謂抑留不發職務上應行發給之財物，係指行為人對於職
    務上應即時發給之財物無故抑留遲不發給而言，如捏稱已發
    ，實際上已變更持有之意思而為所有之意思，將應發給之財
    物歸入私囊者，即應成立侵占公有財物罪（最高法院41年臺
    特非字第41號判例意旨參照）。查被告先後於現場辦理發放
    乘車補助費用時，雖有向部分前來民眾佯稱補助款項尚未核
    撥，而抑留應發給之財物，然其於核銷時，既將之列入已發
    放，實際上予以侵吞入己，自屬侵占該等公有財物；是核被
    告所為，均係犯貪污治罪條例第4條第1項第1 款之侵占公有
    財物罪。其於各別月份發放補助款時，陸續向前來申請民眾
    佯稱上情，並於辦理各別月份核銷程序時捏稱已發，而將之
    侵吞入己，各屬接續犯之單純一罪。又被告於豐濱鄉公所發
    覺後，即由該所人員及花蓮縣政府政風室人員陪同前往向具
    有偵查犯罪權限之法務部調查局花蓮縣調查站自首，並自動
    繳回其所侵占之97年12月份、98年1 月份乘車補助費用之全
    部所得財物，均應依貪污治罪條例第8條第1項前段減輕其刑
    。而被告先後侵占之總額為129,981 元一節，已如上述，被
    告於發放97年12月份及98年1 月份之補助費用時，就其向民
    眾佯稱尚未核撥部分有以鉛筆註記，嗣於民眾前來反應後補
    發之際，就98年1 月份之部分，係由民眾在清冊上再次蓋章
    或簽名領取，此部分即為被告所侵占之98年1 月份補助款項
    之數額，補發97年12月份補助費用部分，因已將鉛筆註記擦
    掉，現已無法區別，故被告上述侵占總額減去其侵占之98年
    1 月份之數額，即為其所侵占之97年12月份之數額等情，業
    據被告於本院準備程序時供承明確；經本院核算卷附之98年
    1 月份請領清冊，其上有二次蓋章或簽名部分之總額為
    39,823元，以此計算，則被告所侵占之97年12月份之補助款
    項總額，應為90,158元，是被告所侵占之98年1 月份補助款
    項之所得係在5萬元以下，此部分即應依貪污治罪條例第 12
    條第1 項規定減輕其刑，並遞減之。又被告先後二次侵占犯
    行，時間、核銷程序及所侵占之補助款月份，均可明顯獨立
    區別，應予分論併罰，公訴人認係屬接續犯，容有誤會。
二、另查被告因其夫工作不穩定，要負擔家庭費用及卡債，始先
    後侵占本案補助款，復因此患有憂鬱症等情，業據被告於本
    院審理時陳述明確，而被告與其夫育有5 名子女，長女即將
    年滿18歲，最年幼者甫於99年5 月出生等情，有被告提出之
    全戶戶籍謄本及出生證明書各1份存卷足考，其於98年3月間
    ，則罹患重鬱症一節，亦有被告之財團法人臺灣基督教門諾
    會醫院診斷證明書影本1 份在卷供參，足徵被告所陳其家計
    負擔非輕，且因此罹患重度憂鬱症，始起意侵占補助款項之
    緣由，當非無稽；且被告犯罪後即坦承，於配合清查並將侵
    占公款全數繳回後，即偕同花蓮縣豐濱鄉公所人事管理員王
    連生及花蓮縣政府政風室人員出面自首，對司法機關之偵查
    及審判，均坦然面對，未飾詞矯飾，深感悔悟，復主動辭職
    ，參酌上述之被告犯罪動機、犯後態度及其生活負擔等情事
    ，認若遽予入監執行，將使無辜家人因而受累，恐有製造其
    他社會問題之虞，實有情輕法重、客觀上顯可憫恕之情形，
    如科以上開經減輕後之最低度刑，仍嫌過重，爰均依刑法第
    59條規定減輕其刑，並均遞減之。
三、爰審酌被告前僅有於84年間，因賭博案件經法院判處罰金3,
    000元 確定之前科，此後並無犯罪紀錄，素行尚佳，其負責
    發放補助款之福利行政業務，本應忠於職責謹慎為之，然竟
    擅自侵吞部分補助款項，損及官箴及人民對政府機關之信賴
    ，實屬不該，惟其於偵、審過程中均能坦承犯行，犯後態度
    良好，所得財物數額非高，且於配合清查後全數繳回，是其
    犯罪所生之實害及所得利益均非鉅，兼衡其智識程度、生活
    狀況等一切情狀，分別量處如主文所示之刑，並依貪污治罪
    條例第17條，以及刑法第37條第2項所定1年以上10年以下之
    禠奪公權期間之規定，分別宣告被告褫奪公權1 年，且定其
    應執行之刑及褫奪公權之期間，以示懲儆。
四、末查被告前僅有於84年間，因賭博案件經法院判處罰金3000
    元確定之前科，有臺灣高等法院被告前案紀錄表1 份在卷供
    參，是其前未曾因故意犯罪受有期徒刑以上之宣告，其因一
    時失慮，致罹刑典，且自白犯行，深表悔悟，復已自動繳交
    全部所得財物，足信被告經此教訓，當知警惕而無再犯之虞
    ，參以其目前尚有5 名子女尚待扶養之生活狀況，本院認如
    主文所宣告之刑，以暫不執行為適當，爰依刑法第74條第 1
    項第1款規定，併予宣告緩刑5年，用啟自新。
據上論斷，應依刑事訴訟法第299條第1項前段，貪污治罪條例第
2條、第4條第1項第1款、第8條第1項前段、第12條第1項、第 17
條、第19條，刑法第11條、第59條、第51條第5款、第8款、第37
條第2項、第74條第1項第1款，判決如主文。
本案經檢察官黃蘭雅到庭執行職務。
中    華    民    國    99    年    8     月    24    日
                  刑事第四庭  審判長  法  官  陳月雯
                                      法  官  魏俊明
                                      法  官  黃鴻達
以上正本證明與原本無異。
如不服本判決應於收受送達後10日內向本院提出上訴書狀，並應
敘述具體理由。其未敘述上訴理由者，應於上訴期間屆滿後20日
內向本院補提理由書(均須按他造當事人之人數附繕本)「切勿逕
送上級法院」。
中    華    民    國    99    年    8     月    24    日
                                      書記官
附錄本判決論罪之法律條文：
貪污治罪條例第2條
公務員犯本條例之罪者，依本條例處斷。
貪污治罪條例第4條
有下列行為之一者，處無期徒刑或 10 年以上有期徒刑，得併科
新台幣 1 億元以下罰金：
一、竊取或侵占公用或公有器材、財物者。
二、藉勢或藉端勒索、勒徵、強占或強募財物者。
三、建築或經辦公用工程或購辦公用器材、物品，浮報價額、數
    量、收取回扣或有其他舞弊情事者。
四、以公用運輸工具裝運違禁物品或漏稅物品者。
五、對於違背職務之行為，要求、期約或收受賄賂或其他不正利
    益者。
前項第 1 款至第 4 款之未遂犯罰之。
貪污治罪條例第8條
犯第 4 條至第 6 條之罪，於犯罪後自首，如有所得並自動繳交
全部所得財物者，減輕或免除其刑；因而查獲其他正犯或共犯者
，免除其刑。
犯第 4 條至第 6 條之罪，在偵查中自白，如有所得並自動繳交
全部所得財物者，減輕其刑；因而查獲其他正犯或共犯者，減輕
或免除其刑。
貪污治罪條例第12條
犯第 4 條至第 6 條之罪，情節輕微，而其所得或所圖得財物或
不正利益在新台幣 5 萬元以下者，減輕其刑。
犯前條第 1 項、第 2 項之罪，情節輕微，而其行求、期約或交
付之財物在新台幣 5 萬元以下者，亦同。
貪污治罪條例第17條
犯本條例之罪，宣告有期徒刑以上之刑者，並宣告褫奪公權。
貪污治罪條例第19條
本例條未規定者，適用其他法律之規定。

司法院資訊處製作；財團法人民間司法改革基金會備份。
